【裁判字號】    92,上訴,423
【裁判日期】    920319
【裁判案由】    偽造文書等
【裁判全文】
臺灣高等法院刑事判決                            九十二年度上訴字第四二三號
    上  訴  人  丙○○
    即  被  告
右上訴人因偽造文書等案件，不服臺灣板橋地方法院九十一年度訴字第一七九三號，
中華民國九十一年十二月十九日第一審判決（起訴案號：臺灣板橋地方法院檢察署九
十一年度偵字第九六三四號、八十九年度第二三三二號）提起上訴，本院判決如左：
    主  文
上訴駁回。
    事  實
一、丙○○曾因贓物案件，於民國（下同）六十九年間經臺灣臺北地方法院判處有期
    徒刑三月確定，於六十九年十二月十一日執行完畢，復因竊盜案件，於八十年間
    經臺灣高等法院判處有期徒刑五月確定，於八十年二月二十六日執行完畢，又因
    偽造有價證券及違反槍砲彈藥刀械管制條例等案件，於八十二年間經臺灣桃園地
    方法院分別判處有期徒刑五年及十月，應執行有期徒刑五年八月確定，於八十三
    年十二月十三日假釋出獄，旋於八十四年間因竊盜案件，經臺灣高等法院判處有
    期徒刑五月確定，於八十四年七月二十日執行完畢，前開假釋經撤銷後，於八十
    七年七月六日起算假釋保護管束，在八十八年六月二十三日期滿執行完畢。詎仍
    不知悛悔，於八十八年六月中旬，在臺北市○○○路臺北橋下某處，拾獲甲○○
    所遺失之國民
    於八十九年一月二十四日繫屬檢方，未逾一年之追訴權時效）。
二、丙○○另意圖為自己不法之利益，並基於偽造文書後加以行使之犯意，於八十九
    年一月二十一日下午一時許，以將自己相片換貼在前開拾獲甲○○國民
    之方式，變造甲○○之國民
    曲」署押及蓋有「臺北縣汽車貨運商業同業公會」印文、記載負責人係甲○○之
    臺北縣政府所核發之宏翔交通有限公司營利事業登記證影本一張，並將該偽造之
    宏翔交通有限公司營利事業登記證影本傳真一張至臺北縣三重市○○○路七四號
    翔騰通訊器材行，又委請翔騰通訊器材行附近某處不知情不知名刻印店代刻偽造
    「甲○○」及「宏翔交通有限公司」印章各一枚，於八十九年一月二十一日下午
    二時二十五分許，至前開由乙○○經營之翔騰通訊器材行，向乙○○佯稱自己即
    為宏翔交通有限公司負責人甲○○，且提出前開變造甲○○國民
    已發送予翔騰通訊器材行收執之宏翔交通有限公司營利事業登記證影本傳真一張
    供乙○○及臺灣大哥大股份有限公司（下簡稱臺灣大哥大公司）查驗而為行使，
    復接續填寫臺灣大哥大公司之行動電話服務申請書，並在其上蓋用偽造之「甲○○」及「宏翔交通有限公司」印章及偽造「甲○○」署押如附表所示（原審判決
    附表編號一、二係同一文件，應予更正），資為偽造宏翔交通有限公司向臺灣大
    哥大公司申請行動電話服務之私文書共十六份後，交付予乙○○申辦租用臺灣大
    哥大行動電話門號，欲詐取使用臺灣大哥大公司行動電話門號通訊之利益，足以
    生損害於「甲○○」、「宏翔交通有限公司」、「林家曲」、乙○○及臺灣大哥
    大公司等之權益，以及公眾對戶政機關與臺北縣政府核發國民
    登記證正確性之信賴。
三、丙○○在翔騰通訊器材行申辦租用行動時，另行起意，意圖為自己不法之所有，
    利用乙○○忙於處理行動電話申請事宜，無暇注意之際，伸手探入展示櫃內竊取
    乙○○展售之摩托羅拉廠牌Ｖ二○八八型號行動電話一支，得手後置入自己衣服
    口袋內。惟其尚未詐得租用臺灣大哥大公司行動電話門號之利益，即於當日晚間
    十時許，經警在翔騰通訊器材行查獲，並扣得黏貼丙○○相片之變造甲○○國民
    限公司營利事業登記證影本傳真一張、偽造之「甲○○」及「宏翔交通有限公司
    」印章各一枚、及如附表所示之行動電話服務申請書，以及丙○○竊得之摩托羅
    拉廠牌Ｖ二○八八型號行動電話一支（已發還予乙○○）。
四、案經臺北縣政府警察局三重分局報告臺灣板橋地方法院檢察署檢察官偵查起訴。
    理  由
一、上訴人即被告丙○○經合法傳喚雖未到庭，惟查：
(一)、右開事實業據其迭於警訊（第二三三二號偵卷第六頁）及偵查（同上偵卷第二一
    頁）與原審訊問時坦承不諉，核與被害人乙○○於警詢（同上偵卷第八頁）指訴
    及本院調查時證述情節相符，且有臺北縣警察局贓物認領保管單存卷（同上偵卷
    第一二頁）及黏貼丙○○相片之變造甲○○國民
    公司營利事業登記證影本一張、偽造宏翔交通有限公司營利事業登記證影本傳真
    一張、偽造「甲○○」及「宏翔交通有限公司」印章各一枚、及如附表所示之行
    動電話服務申請書等扣案可資佐證，應可信實。
(二)、被告於原審審理時雖辯稱所竊取之摩托羅拉廠牌Ｖ二○八八型號行動電話，僅有
    空殼而已，惟其於警詢業已坦承竊得行動電話事實（同上偵卷第七頁），與上開
    臺北縣警察局贓物認領保管單上揭載被害人領回之物品確為摩托羅拉行動電話一
    支之情吻合，足徵被告此部分辯解，應非事實。
(三)、被告變造甲○○國民
    政機關核發國民
    有「臺北縣汽車貨運商業同業公會」印文之由臺北縣政府所核發之宏翔交通有限
    公司之營利事業登記證及以宏翔交通有限公司負責人甲○○名義向乙○○申辦租
    用臺灣大哥大公司行動電話門號，填寫行動電話服務申請書，亦足生損害於「臺
    北縣汽車貨運商業同業公會」、「林家曲」、「甲○○」、「宏翔交通有限公司
    」、乙○○及臺灣大哥大公司等權益，以及公眾對於臺北縣政府核發營利事業登
    記證正確性之信賴無疑。
(四)、綜上，本案事證明確，被告所辯應屬推諉而不可採，其犯行應堪認定，應依法論
    科。
二、論罪科刑部分：
(一)、按國民
    日、
    人身分之證書，屬於特種文書。又營業人之總機構及其他固定場所應於開始營業
    前，分別向主管稽徵機關申請營業登記，未依規定申請營業登記者，除通知限期
    補辦外，處一千元以上，一萬元以下罰鍰，此觀之加值型及非加值型營業稅法第
    二十八條前段、第四十五條前段暨營利事業登記規則第三條之規定甚明；因之，
    主管稽徵機關核發之「營利事業登記證」，具有證明公司或營利事業已獲主管機
    關登記准許經營特定業務資格之性質，其影本及傳真本，與原本有相同效果，均
    應屬刑法第二百十二條之特種文書。
(二)、查本案被告撿拾侵占離本人甲○○持有之國民
    七條侵占離本人持有物罪，行使變造甲○○國民
    六條、第二百十二條行使變造特種文書罪，影印剪貼而偽造宏翔交通有限公司營
    利事業登記證部分，因偽造宏翔交通有限公司營利事業登記證同時併偽造市長「
    林家曲」署押及「臺北縣汽車貨運商業同業公會」印文，係犯刑法第二百十七條
    第一項偽造印文、署押罪與第二百十二條偽造特種文書罪，行使偽造之行動電話
    服務申請書申辦租用行動電話未能得逞部分，係犯刑法第二百十六條、第二百十
    條行使偽造私文書罪與刑法第三百三十九條第三項、第二項詐欺得利未遂罪，竊
    取行動電話部分，係犯刑法第三百二十條第一項竊盜罪。公訴人就被告所犯侵占
    離本人持有物罪，雖於論罪法條漏未論列，惟已記載於起訴書之犯罪事實欄，此
    部分當為起訴效力所及，本院應併予審究。被告變造國民
    使之高度行為所吸收，偽造「甲○○」及「宏翔交通有限公司」印章、印文、署
    押等行為，為偽造私文書之部分行為，偽造私文書之低度行為又為行使之高度行
    為所吸收，均不另論罪；被告偽造營利事業登記證部分，乃以一偽造行為犯偽造
    印文、署押罪與偽造特種文書罪，為想像競合犯，應依刑法第五十五條規定，從
    一較重之偽造印文、署押罪處斷；其該部分之偽造特種文書罪名部分既從較重之
    偽造印文、署押罪處斷，其後之行使偽造特種文書犯行，即無從另論。被告行使
    變造特種文書、偽造印文、署押、行使偽造私文書、及詐欺得利未遂罪名間，有
    方法、目的之牽連犯關係，應依刑法第五十五條規定，從一較重之行使偽造私文
    書罪處斷。公訴意旨就被告所犯行使偽造私文書犯行部分，請依連續犯規定論擬
    ，固非無見，惟「連續犯之成立，除主觀上須基於一個概括之犯意外，客觀上須
    先後數行為，逐次實施而具連續性，侵害數個同性質之法益，其每一前行為與次
    行為，依一般社會健全觀念，在時間差距上，可以分開，在刑法評價上，各具獨
    立性，每次行為皆可獨立成罪，構成同一之罪名，始足當之；如數行為於同時同
    地或密切接近之時地實施，侵害同一之法益，各行為之獨立性極為薄弱，依一般
    社會健全觀念，在時間差距上，難以強行分開，在刑法評價上，以視為數個舉動
    之接續施行，合為包括之一行為予以評價，較為合理，則屬接續犯，而為包括之
    一罪」（最高法院八十六年臺上字第三二九五號判例意旨參照），本案被告偽造
    如附表所示私文書，乃基於單一之以詐術申辦租用行動電話犯意而為，時間密接
    ，侵害法益同一，而其又係一次行使，依上開判例意旨，自不生構成連續犯之疑
    義，公訴人認已構成連續犯，非無誤會，附此敘明。被告曾因贓物案件，於六十
    九年間經臺灣臺北地方法院判處有期徒刑三月確定，於六十九年十二月十一日執
    行完畢，復因竊盜案件，於八十年間經臺灣高等法院判處有期徒刑五月確定，於
    八十年二月二十六日執行完畢，又因偽造有價證券及違反槍砲彈藥刀械管制條例
    等案件，於八十二年間經臺灣桃園地方法院分別判處有期徒刑五年及十月，應執
    行有期徒刑五年八月確定，於八十三年十二月十三日假釋出獄，旋於八十四年間
    因竊盜案件，經臺灣高等法院判處有期徒刑五月確定，於八十四年七月二十日執
    行完畢，前開假釋經撤銷後，於八十七年七月六日起算假釋保護管束，在八十八
    年六月二十三日期滿執行完畢，有臺灣高等法院被告全國前案紀錄表在卷可憑，
    其於五年以內，再犯上開行使偽造私文書及竊盜等有期徒刑以上之罪，累犯，自
    應就其所犯行使偽造私文書及竊盜二罪名加重其刑（被告所犯刑法第三百三十七
    條之罪，其自白之行為時間雖在八十八年六月中旬，其於八十八年六月二十三日
    假釋保護管束期滿，但刑法第三百三十七條為本刑罰金刑之罪，與累犯之要件不
    符，核無加重刑責之問題）。又被告供承其撿拾甲○○之國民
    想到要拿去申請行動電話門號，後來是要申請門號才變造證件等語（原審卷第四
    四頁），足認其日後變造國民
    人持有物後之另行起意行為，故被告所犯侵占離本人持有物罪、行使偽造私文書
    罪、竊盜罪間，犯意各別，構成要件不同，自應予以分論併罰。
(三)、原審判決以被告上開犯行罪證明確，適用刑法第二百十六條、第二百十條、第二
    百十二條、第三百二十條第一項、第三百三十七條、第三百三十九條第三項、第
    二項、第五十五條、第四十七條、第四十二條第二項、第五十一條第五款，罰金
    罰鍰提高標準條例第一條前段、第二條之規定，審酌被告恣意侵占離本人持有之
    證件，又為圖得通訊之便利，冒用他人名義，行使偽造之證件、文書，申辦租用
    行動電話，且於申辦行動電話時，又另萌貪念，竊取行動電話，顯乏守法及尊重
    他人權益之觀念，心存僥倖，甚為可訾，應予非難，兼衡被告前科累累，素行不
    良，及申辦租用行動電話未果，所竊取行動電話亦及時追回，所生實害非鉅，及
    犯罪後大致供認無隱，態度尚稱良好等一切情狀，分別量處：「被告意圖為自己
    不法之所有，而侵占離本人所持有之物，處罰金三千元，如易服勞役以三百元折
    算壹日；又行使偽造私文書，足以生損害於他人，累犯，處有期徒刑七月；又竊
    盜，累犯，處有期徒刑五月；應執行罰金三千元，有期徒刑十月，罰金部分如易
    服勞役以三百元折算一日」，並以扣案變造甲○○國民
    片一張為被告所有，業經被告於偵查、原審陳明（第二三三二號偵查卷第六頁反
    面、第二十一頁反面、原審卷第二八頁），且係供變造特種文書所用之物，應依
    刑法第三十八條第一項第二款規定宣告沒收。又被告剪貼影印偽造之宏翔交通有
    限公司營利事業登記證影本一張，為被告偽造所得，且供其行使偽造特種文書犯
    行所用之物，亦應依刑法第三十八條第一項第二款規定宣告沒收；被告傳真予翔
    騰通訊器材行收執之偽造宏翔交通有限公司營利事業登記證影本傳真一張，已非
    被告所有，固不得就該影本傳真之全部予以沒收，但其上偽造之「臺北縣汽車貨
    運商業同業」及「林家曲」印文各一枚，與被告所偽造之「甲○○」及「宏翔交
    通有限公司」印章各一枚，及附表所示偽造之印文、署押，不問屬於何人所有，
    應依刑法第二百十九條規定，併予宣告沒收之旨，認事用法並無違誤，量刑亦稱
    妥適，上訴人即被告未具理由提起上訴，其指摘原判決不當，為無理由，應予駁
    回。
三、又刑法第五十六條連續犯所謂「同一之罪名」，係指基於概括之犯意，連續數行
    為，觸犯構成犯罪要件相同之罪名者而言（司法院大法官釋字第一五二號解釋文
    參照）。連續犯之所謂出於概括犯意，必須其多次犯罪行為自始均在一個預定犯
    罪計劃以內，出於主觀上始終同一犯意之進行，若中途另有新犯意發生，縱所犯
    為同一罪名，究非連續其初發的意思，即不能成立連續犯（最高法院七十年臺上
    字第六二九六號判例意旨參照）。本案被告前於八十八年八月二日因行使偽造誠
    泰銀行識別證，經臺灣板橋地方法院於九十年一月十九日以八十八年度易字第三
    九八三號判處有期徒刑九月，並於同年二月二十五日判決確定；另因於八十八年
    七月二十七日與綽號「小陳」男子共同行使變造國民
    章，向遠東國際商業銀行南雅分行申領存摺，經同法院於九十一年十一月二十七
    日以九十一年度訴字第二○二六號判處有期徒刑八月，被告不服提起上訴，嗣於
    本院審理時撤回上訴而告確定，有上開判決在卷可查；本件八十九年度偵字第二
    三三二號，前經檢察官以有裁判上一罪法律關係，函併臺灣板橋地方法院刑事八
    十八年度易字第三九八三號案件審理，經該院於判決敘明無裁判上一罪法律關係
    退回，檢察官乃另行起訴，上開八十八年度易字第三九八三號、九十一年度訴字
    第二○二六號二案件，其中有關行使偽造或變造之銀行識別證或國民
    ，固與本案被告行使變造國民
    六條、第二百十二條之罪，惟本案之犯罪時間係八十九年一月二十一日，距離上
    開二案之行為時間相距有近五個月之遙，且被告於原審審理時亦自承：「（與前
    案有無關係？）我因為前案於八十八年八月十一日被捕，交保後，是為了生活看
    到辦門號送現金的廣告才又起意，我在犯前案時並沒有想到要犯本案」等語（原
    審卷第二九頁），另於原審八十八年度易字第三九八三號審理時亦自承：「甲○○
    月二十一日下午，我到通訊行問店員如何辦理行動電話，他說如果我有公司執照
    可以辦的比較多，所以我回到租屋處，把自己的照片貼在
    書的格式剪貼影印製作營利事業登記證，再去刻印店刻印章去聲請行動電話，並
    臨時起意，趁機偷店裡的行動電話一支」等語（卷附臺灣板橋地方法院八十八年
    度易字第三九八三號刑事判決），依前開所述，尚難認定被告係於八十八年七月
    起，即基於行使偽造特種文書之概括犯意為連續犯行，足見其為本件犯行應係另
    行起意而為，核無連續犯之裁判上一罪關係，附此敘明。
四、被告經合法傳喚無正當理由不到庭（九十二年三月五日查詢無
    卷附法務部在監
    併此敘明。
據上論斷，應依刑事訴訟法第三百七十一條、第三百六十八條，判決如主文。
本案經檢察官鍾鳳玲到庭執行職務。
中      華      民      國    九十二    年      三      月     十九     日
                              臺灣高等法院刑事第七庭
                                  審判長法  官  吳  啟  民
                                        法  官  林  瑞  斌
                                        法  官  施  俊  堯
右正本證明與原本無異。
如不服本判決，應於判決收受送達後十日內向本院提出上訴書狀，其未敘述上訴之理
由者並得於提起上訴後十日內向本院補提理由書（均須按他造當事人之人數附繕本）
。
                                        書記官  陳  彥  蕖
中      華      民      國    九十二    年      三      月     十九     日
【附表】
┌──┬──────────────────┬─────────────┐
│編號│   偽造署押、印文所在文件           │偽造印文與署押            │
├──┼──────────────────┼─────────────┤
│ 一 │臺灣大哥大股份有限公司行動電話服務申│甲○○印文一枚            │
│    │請書（右上角編號八八ＰＦ四四九八○八│甲○○署押一枚            │
│    │九號）客戶簽章欄                    │宏翔交通有限公司印文一枚  │
├──┼──────────────────┼─────────────┤
│ 二 │臺灣大哥大股份有限公司行動電話服務申│甲○○印文一枚            │
│    │請書（右上角編號八八ＰＦ四四九八○七│甲○○署押一枚            │
│    │九號）客戶簽章欄                    │宏翔交通有限公司印文一枚  │
├──┼──────────────────┼─────────────┤
│ 三 │臺灣大哥大股份有限公司行動電話服務申│甲○○印文一枚            │
│    │請書（右上角編號八八ＰＦ四四九八○八│甲○○署押一枚            │
│    │○號）客戶簽章欄                    │宏翔交通有限公司印文一枚  │
├──┼──────────────────┼─────────────┤
│ 四 │臺灣大哥大股份有限公司行動電話服務申│甲○○印文一枚            │
│    │請書（右上角編號八八ＰＦ四四九八○八│甲○○署押一枚            │
│    │二號）客戶簽章欄                    │宏翔交通有限公司印文一枚  │
├──┼──────────────────┼─────────────┤
│ 五 │臺灣大哥大股份有限公司行動電話服務申│甲○○印文一枚            │
│    │請書（右上角編號八八ＰＦ四四九八○八│甲○○署押一枚            │
│    │三號）客戶簽章欄                    │宏翔交通有限公司印文一枚  │
├──┼──────────────────┼─────────────┤
│ 六 │臺灣大哥大股份有限公司行動電話服務申│甲○○印文一枚            │
│    │請書（右上角編號八八ＰＦ四四九八○八│甲○○署押一枚            │
│    │五號）客戶簽章欄                    │宏翔交通有限公司印文一枚  │
├──┼──────────────────┼─────────────┤
│ 七 │臺灣大哥大股份有限公司行動電話服務申│甲○○印文一枚            │
│    │請書（右上角編號八八ＰＦ四四九八○八│甲○○署押一枚            │
│    │六號）客戶簽章欄                    │宏翔交通有限公司印文一枚  │
├──┼──────────────────┼─────────────┤
│ 八 │臺灣大哥大股份有限公司行動電話服務申│甲○○印文一枚            │
│    │請書（右上角編號八八ＰＦ四四九八○八│甲○○署押一枚            │
│    │七號）客戶簽章欄                    │宏翔交通有限公司印文一枚  │
├──┼──────────────────┼─────────────┤
│ 九 │臺灣大哥大股份有限公司行動電話服務申│甲○○印文一枚            │
│    │請書（右上角編號八八ＰＦ四四九八○九│甲○○署押一枚            │
│    │○號）客戶簽章欄                    │宏翔交通有限公司印文一枚  │
├──┼──────────────────┼─────────────┤
│ 十 │臺灣大哥大股份有限公司行動電話服務申│甲○○印文一枚            │
│    │請書（右上角編號八八ＰＦ四四九八○九│甲○○署押一枚            │
│    │一號）客戶簽章欄                    │宏翔交通有限公司印文一枚  │
├──┼──────────────────┼─────────────┤
│ 十 │臺灣大哥大股份有限公司行動電話服務申│甲○○印文一枚            │
│ 一 │請書（右上角編號八八ＰＦ四四九八○九│甲○○署押一枚            │
│    │二號）客戶簽章欄                    │宏翔交通有限公司印文一枚  │
├──┼──────────────────┼─────────────┤
│ 十 │臺灣大哥大股份有限公司行動電話服務申│甲○○印文一枚            │
│ 二 │請書（右上角編號八八ＰＦ四四九八○九│甲○○署押一枚            │
│    │三號）客戶簽章欄                    │宏翔交通有限公司印文一枚  │
├──┼──────────────────┼─────────────┤
│ 十 │臺灣大哥大股份有限公司行動電話服務申│甲○○印文一枚            │
│ 三 │請書（右上角編號八八ＰＦ四四九八○九│甲○○署押一枚            │
│    │四號）客戶簽章欄                    │宏翔交通有限公司印文一枚  │
├──┼──────────────────┼─────────────┤
│ 十 │臺灣大哥大股份有限公司行動電話服務申│甲○○印文一枚            │
│ 四 │請書（右上角編號八八ＰＦ四四九八○九│甲○○署押一枚            │
│    │五號）客戶簽章欄                    │宏翔交通有限公司印文一枚  │
├──┼──────────────────┼─────────────┤
│ 十 │臺灣大哥大股份有限公司行動電話服務申│甲○○印文一枚            │
│ 五 │請書（右上角編號八八ＰＦ四四九八○九│甲○○署押一枚            │
│    │六號）客戶簽章欄                    │宏翔交通有限公司印文一枚  │
├──┼──────────────────┼─────────────┤
│ 十 │臺灣大哥大股份有限公司行動電話服務申│甲○○印文一枚            │
│ 六 │請書（右上角編號八八ＰＦ四四九八○九│甲○○署押一枚            │
│    │七號）客戶簽章欄                    │宏翔交通有限公司印文一枚  │
└──┴──────────────────┴─────────────┘
附錄本案論罪科刑法條全文
刑法第二百一十條
 (偽造變造私文書罪)
偽造、變造私文書，足以生損害於公眾或他人者，處五年以下有期徒刑。
刑法第二百一十二條
 (偽造變造特種文書罪)
偽造、變造護照、旅券、免許證、特許證及關於品行、能力服務或其他相類之證書、
介紹書，足以生損害於公眾或他人者，處一年以下有期徒刑、拘役或三百元以下罰金
。
刑法第二百一十六條
 (行使偽造變造或登載不實之文書罪)
行使第二百十條至第二百十五條之文書者，依偽造、變造文書或登載不實事項或使登
載不實事項之規定處斷。
刑法第三百二十條
 (普通竊盜罪、竊佔罪)
意圖為自己或第三人不法之所有，而竊取他人之動產者，為竊盜罪，處五年以下有期
徒刑、拘役或五百元以下罰金。
意圖為自己或第三人不法之利益，而竊佔他人之不動產者，依前項之規定處斷。
前二項之未遂犯罰之。
刑法第三百三十七條
 (侵占遺失物罪)
意圖為自己或第三人不法之所有，而侵占遺失物、漂流物或其他離本人所持有之物者
，處五百元以下罰金。
刑法第三百三十九條
 (普通詐欺罪)
意圖為自己或第三人不法之所有，以詐術使人將本人或第三人之物交付者，處五年以
下有期徒刑、拘役或科或併科一千元以下罰金。
以前項方法得財產上不法之利益或使第三人得之者，亦同。
前二項之未遂犯罰之。


司法院資訊處製作；財團法人民間司法改革基金會備份。
